臺灣高等法院民事判決　　　　　　　　93年度上易字第1017號
上　訴　人　戊○○
　　　　　　丙○○
　　　　　　甲○○
　　　　　　庚○○
　　　　　　丁○○○
　　　　　　呂重慶
　　　　　　己○○
共　　　同
訴訟代理人　江松鶴律師
被上訴人　　乙○○
　　　　　　　　　　　　七樓
訴訟代理人　林辰彥律師
複 代理 人　黃淑怡律師
　　　　　　張凱輝律師
上列當事人間拆屋還地事件，上訴人對於中華民國93年9月6日臺
灣桃園地方法院92年度訴字第1083號第一審判決提起上訴，本院
於94年1月19日言詞辯論終結，判決如下：
    主      文
上訴駁回。
第二審訴訟費用由上訴人戊○○負擔百分之19；上訴人丙○○、
甲○○各負擔百分之6；上訴人庚○○、丁○○○，己○○各負
擔百分之10；餘由上訴人呂重慶負擔。
    事實及理由
一、按訴訟繫屬中，為訴訟標的之法律關係，雖移轉於第三人，
    於訴訟無影響，民事訴訟法第254條第1項定有明文。所謂於
    訴訟無影響，係指上訴人或被上訴人不因為訴訟標的之法律
    關係移轉於第三人而影響關於為訴訟標的之法律關係之要件
    而言。本件被上訴人於原審主張依民法第767條規定，就坐
    落桃園縣八德市○○段1776-76地號（下稱系爭土地），本
    於所有人之資格，請求上訴人己○○將建於系爭地號上，即
    如原判決附圖所示E部分，面積0.0010公頃之地上物拆除，
    並將系爭土地返還被上訴人。嗣於原審訴訟進行中，被上訴
    人己○○將系爭土地上之建物因買賣而移轉登記予訴外人李
    成功所有，有土地及建物登記簿謄本在卷可按。惟依首揭當
    事人恆定原則，被上訴人己○○為前開訴訟標的之法律關係
    並不受影響。且李成功之母賴首春於原審訴訟進行中曾以己
    ○○訴訟代理人之身分到庭表示己○○已出賣其所有訟爭不
    動產（原審卷第189頁），然並未為承當訴訟之聲請，故己
    ○○有繼續實施訴訟之權能本院仍列之為被上訴人，合先敘
    明。
二、被上訴人主張：系爭土地為伊所有，上訴人未經伊同意，竟
    於系爭土地上分別興建圍牆、廚房、墓地等建物，無權占用
    伊之系爭土地，妨害伊所有權之行使。被上訴人戊○○、丙
    ○○、甲○○、庚○○、己○○、丁○○○、呂重慶占用系
    爭土地之面積及位置依序為如原判決附圖所示A部分，面積
    0.0020 公頃、B部分，面積0.0007公頃、C部分，面積
    0.0007公頃、D部分，面積0.001公頃、E部分，面積0.001公
    頃、F部分，面積0.001公頃、G部分，面積0.0041公頃，為
    此爰依民法第767條規定，訴請上訴人等拆屋還地等語。並
    聲明：上訴駁回。
三、上訴人戊○○、丙○○、甲○○、庚○○、己○○、丁○○
    ○則以：被上訴人為系爭土地之建商，出售系爭土地上之建
    物予上訴人等，交付不動產時，就有圍牆及位於牆內之化糞
    池與位於牆外之水溝。換言之，上訴人等受領不動產之現況
    ，與原審履勘現場之情形相同。再者，上訴人購買本件不動
    產時，被上訴人向上訴人表示，圍牆內之土地均屬被上訴人
    所有，上訴人並不知有占用被上訴人系爭土地之情事。況房
    屋建竣後，房屋後方尚有許多墳墓及死人甕，另外還有一些
    田地，上訴人乃建圍牆以為阻隔，故現今所看到之圍牆及圍
    牆內之化糞池與牆外之水溝均由被上訴人等所蓋，上訴人僅
    於圍牆上加蓋石綿瓦，並未增加建物面積。至於桃園縣八德
    市公所在水溝上加蓋及加寬水溝之寬度，並未影響到圍牆之
    位置。上訴人購買本件不動產時，化糞池就設在圍牆內，化
    糞池應屬房屋之一部分，原審依職權囑託桃園縣八德地政事
    務所就上訴人所指系爭土地上化糞池位置予以標明，顯示上
    訴人等所有系爭房屋之化糞池孔均位於系爭占用部分內，可
    知被上訴人當時出售之建物就包含化糞池、圍牆及水溝。另
    上訴人高家錄於66年5月8日向被上訴人購買本件不動產，合
    約書特別註明：「甲方應補貼圍牆及廚房新台幣二萬五仟元
    整交屋前交乙方收訖。」、「玆收到D58號高先生房屋款新
    台幣二萬五仟元整。」，故原審認定事實顯有誤會。上訴人
    甲○○另主張，伊占用系爭土地已逾十五年，被上訴人不得
    請求返還。上訴人丁○○○則補稱，渠向被上訴人所購之房
    屋，樓梯設於中間，乃要求被上訴人將樓梯移至旁邊，被上
    訴人表示很麻煩，遂於上訴人丁○○○之房屋後側建一廚房
    以為補償，而該廚房係位於圍牆內。兩造間之合約書，因要
    辦理貸款，故由被上訴人取走保管。因上訴人丁○○○之父
    先前在被上訴人開設之建設公司當小工，且上訴人丁○○○
    於購買系爭房屋之前即住在附近，所以知悉每戶間區隔之牆
    壁亦是被上訴人所建云云。上訴人呂重慶則以：系爭土地原
    係上訴人呂重慶母親呂陳照子（與上訴人呂重慶之父呂理源
    冥婚）之養母游滿所有，游滿同意上訴人呂重慶使用系爭土
    地蓋伊母親之墳墓，於被上訴人取得系爭土地所有權之前，
    上開墳墓即位於系爭土地上，被上訴人不得要求伊拆除該墳
    墓，如被上訴人要將該墳墓拆除，被上訴人應給付上訴人呂
    重慶一棟房屋作為補償。又因上訴人呂重慶母親之墳墓位於
    系爭土地上，應可依時效取得地上權。況上訴人呂重慶母親
    之墳墓位於系爭土地上已有相當之時日，縱土地為被上訴人
    所有，其行使權利亦不得違反公共利益或以損害他人為主要
    目的。而有關上訴人呂重慶曾於92年8月4日書立切結書已節
    ，係遭被上訴人詐欺所書立云云，資為抗辯。並聲明：(一)原
    判決廢棄。(二)被上訴人在第一審之訴及假執行之聲請均駁回
    。(三)如受不利之判決，上訴人願供擔保請准免為假執行。
四、被上訴人主張系爭土地為其所有，上訴人分別於系爭土地上
    甲○○、庚○○、己○○、丁○○○、呂重慶占用系爭土地
    之面積及位置依序為如原判決附圖所示A部分，面積0.0020
    公頃、B部分，面積0.0007公頃、C部分，面積0.0007公頃、
    D 部分，面積0.001公頃、E部分，面積0.001公頃、F部分，
    面積0.00 1公頃、G部分，面積0.0041公頃之事實，業據被
    上訴人提出土地登記謄本、地籍圖謄本各一件、照片27件為
    證（原審卷第45至52頁），且經上訴人等自承屬實，並經原
    審會同桃園縣八德地政事務所人員至現場勘測屬實，有原審
    勘驗筆錄及桃園縣八德地政事務所複丈成果圖各一件在卷可
    稽（原審卷第97至100、172、173頁），堪信被上訴人此部
    分之主張為真正。
五、按所有權人對於無權占有或侵奪其所有物者，得請求返還之
    ；對於妨害其所有權者，得請求除去之，民法第767條定有
    明文。系爭土地既係被上訴人所有，被上人自得依上開法條
    規定，行使物上請求權，請求上訴人拆屋還地，是本件應審
    就者厥為：上訴人就系爭土地是否有合法之占用權源，以排
    除被上訴人物上請求權之行使？玆詳析如下：
  (一)關於上訴人戊○○、丙○○、甲○○、庚○○、己○○、丁
    ○○○部分：
    1.上訴人辯稱伊所占用之系爭土地為其所有，且均係向被上
      訴人購買，並據上訴人戊○○、庚○○提出委建合約書、
      土地建築改良物買賣所有權移轉契約書各一件為證。經核
      前開書證所載之房屋坐落土地分別為桃園縣八德鄉（現已
      改制為八德市○○○段1777、1779-18、1780、1781、177
      7-61地號，有前開書證在卷可稽（原審卷第71至79頁），
      且為上訴人戊○○、庚○○所不爭，是上訴人戊○○、庚
      ○○所購房屋坐落之土地與系爭土地之地號並不相同。至
      上訴人丙○○、甲○○、己○○及丁○○○則未提出任何
      證據證明其合法占有系爭土地，足見系爭土地並非被上訴
      人當初出賣上訴人房屋時連同出賣之土地，是上訴人戊○
      ○、丙○○、甲○○、庚○○、己○○、丁○○○辯稱伊
      等分別占有之系爭土地係向被上訴人購買云云，顯然無據
      ，並不可採。
    2.上訴人戊○○、丙○○、甲○○、庚○○、己○○、丁○
      ○○雖又辯稱系爭占用部分之圍牆及化糞池均係被上訴人
      當初興建，被上訴人並表示圍牆內之土地均各屬上訴人所
      有云云；上訴人丁○○○另辯稱系爭房屋後面之廚房乃被
      上訴人為補償伊房屋內之樓梯位於房屋中央而興建予伊云
      云。惟被上訴人否認之，上訴人則均未舉證以實其說，其
      等上開所辯，並非有據，自不足取。
    3.參以各上訴人所有房屋屋後，自外可見高低不同之一樓搭
      蓋物（即系爭占用部分之地上物），與主建物二、三樓之
      型式明顯不同，系爭地上物後面之圍牆亦非一致，或為凸
      出，或為內縮，上訴人戊○○之系爭房屋屋後更無上訴人
      所稱，由被上訴人興建之圍牆存在，有原審勘驗筆錄及現
      場照片27張在卷可稽（原審卷第48至52、97至100、164至
      170頁），復為上訴人戊○○等6人所不爭，而上訴人戊○
      ○、丙○○、甲○○、庚○○、己○○、丁○○○占用系
      爭土地之面積亦均不相同，然系爭房屋既由被上訴人整體
      興建，恆諸常理，圍牆若係被上訴人於興建房屋之初一併
      建築，自應與系爭房屋之型式相符合，且應無往外凸或往
      內縮之不規則形狀，益見上訴人戊○○等6人所辯，系爭
      圍牆係被上訴人興建房屋之初同時興建云云，並非實在。
    4.上訴人丁○○○另稱，伊父親先前在被上訴人開設之建設
      公司當小工，且伊於購買系爭房屋之前即住在附近，所以
      知悉系爭房屋每戶間區隔之牆壁亦是被上訴人所建云云。
      惟丁○○○既為上訴人，且亦抗辯圍牆乃被上訴人興建云
      云，足見其與其餘上訴人戊○○、丙○○、甲○○、庚○
      ○及己○○之利害與共，自有偏頗上訴人戊○○、丙○○
      、甲○○、庚○○及己○○等5人之虞，是上訴人丁○○
      ○此部分之陳述，尚難採為有利於上訴人戊○○、丙○○
      、甲○○、庚○○及己○○等5人認定之證據。
    5.原審依職權囑託桃園縣八德地政事務所就各上訴人指稱之
      化糞池水孔位置予以標明，雖顯示上訴人戊○○、丙○○
      、甲○○、庚○○、己○○及丁○○○所有房屋之化糞池
      孔均位於系爭土地內，惟經原審函詢台灣省建築師公會，
      就現存化糞池、排水溝及圍牆等構造物，是否與其所在建
      築物係同時興建為鑑定，該會表示：「一有關現存化糞池
      、排水溝及圍牆等構造物不易鑑定其是否與建物建造時一
      同建造，其因排水溝及圍牆均可於建物建造完成後若干時
      日再建造，而無法由外觀直接斷定其屬同時建造與否。二
      鑑定技術上有時可藉由航照圖上不同時期比對以確定其存
      在之期間，惟受限於航照圖之解析度有限，無法辨認，如
      貴院所欲鑑定之過小物件，況且標的物若無法取得其所在
      位置之航照圖，或前後航照圖期間過長之問題，仍難以確
      定是否同時建造。」等語，有該會93年7月28日93台建師
      鑑字第2029號函1件在卷可稽（原審卷第256頁）。可知系
      爭化糞池、圍牆、排水溝亦無法排除係由上訴人戊○○、
      丙○○、甲○○、庚○○、己○○及丁○○○嗣後自行設
      置或建造於系爭房屋後方之可能，自難僅因系爭化糞池孔
      之位置均位於系爭土地內，即認應係被上訴人設置並連同
      房屋一併出賣予上訴人。
    6.上訴人戊○○、丙○○、甲○○、庚○○、己○○雖抗辯
      台灣省建築師公會沒看現場就表示無法鑑定，乃屬片面之
      詞，且係幫被上訴人講話云云，並請求被上訴人與建築專
      家共同到現場鑑定與對質。惟前開台灣建築師公會出具之
      意見乃本於其專業所為之陳述，所出具之意見亦未有何違
      反常理或不可採信之處，且原審向該公會函詢時並未表明
      兩造之姓名、土地坐落等資料，台灣省建築師公會應無偏
      袒被上訴人而出具前開意見之可能。上訴人戊○○、丙○
      ○、甲○○、庚○○、己○○空言主張台灣省建築師公會
      之前開專業意見不可採，並請求被上訴人與建築專家共同
      到現場鑑定與對質云云，核無必要。
    7.綜上，系爭土地為被上訴人所有，而上訴人戊○○、丙○
      ○、甲○○、庚○○、己○○、丁○○○等6人，所提出
      之證物及其抗辯，均不足以認定渠等就系爭土地有合法之
      占有權源。
  (二)關於上訴人呂重慶部分：
    1.上訴人呂重慶抗辯坐落系爭土地上之墳墓乃系爭土地之原
      地主同意伊使用云云，並提出
      （原審卷第209至211頁），惟依墓碑照片所示，系爭墳墓
      之亡者乃「呂陳照子」，而依
      乃「游昭子」。是上訴人呂重慶所辯，系爭土地原伊母呂
      陳照子之養母游滿所有，游滿同意伊使用系爭土地蓋伊母
      親之墳墓云云，核與前開書證所示不符。
    2.又若上訴人呂重慶上開所辯為實在，亦僅係上訴人呂重慶
      與系爭土地原地主間就系爭墳墓占用部分成立使用借貸之
      債權契約，基於債之相對性原則，上訴人呂重慶尚不得以
      其就系爭墳墓與原地主間之使用借貸契約，對抗被上訴人
      對系爭土地之所有權，則上訴人呂重慶未經被上訴人同意
      ，仍將系爭墳墓設置於系爭土地上，自屬無權占有。
    3.上訴人呂重慶另抗辯被上訴人應給付一棟房屋作為補償，
      否則不得請求伊拆除系爭墳墓云云，顯無法律上之依據。
      從而被上訴人依民法第767條規定，訴請上訴人呂重慶將
      系爭土地上如附圖所示G部分之墳墓拆除，並將該部分之
      土地返還被上訴人，同屬有據，應予准許。
  (三)綜合上情，依現存卷證，上訴人戊○○7人所提之證物及其
    抗辯各節，均難為有利於上訴人戊○○7人之認定，應認上
    訴人戊○○7人無法舉證證明其有何占有系爭土地之正當權
    源，惟上訴人戊○○、丙○○、甲○○、庚○○、己○○、
    丁○○○、呂重慶占用系爭土地之面積及位置依序為：上訴
    人戊○○占有如原判決附圖所示A部分，面積0.0020公頃、
    上訴人丙○○占有如原判決附圖所示B部分，面積0.0007公
    頃、上訴人甲○○占有如原判決附圖所示C部分，面積0.000
    7公頃、上訴人庚○○占有如原判決附圖所示D部分，面積
    0.001公頃、上訴人己○○占有如原判決附圖所示E部分，面
    積0.001公頃、上訴人丁○○○占有如原判決附圖所示F部分
    ，面積0.001公頃，並於其上設置系爭地上物，均屬無權占
    有。上訴人甲○○雖另辯稱，伊占用系爭土地已逾十五年，
    被上訴人不得請求伊返還云云，惟系爭土地既已登記為被上
    訴人所有，依大法官會議釋字第107號解釋，已登記不動產
    所有人之回復請求權並無民法第125條15年消滅時效規定之
    適用，是上訴人甲○○雖占用系爭土地逾15年，亦無得以拒
    絕被上訴人請求返還系爭土地之權利，上訴人甲○○此部分
    之抗辯，同無可採。從而被上訴人本於系爭土地之所有權，
    依民法第767條規定，請求上訴人戊○○、丙○○、甲○○
    、庚○○、己○○、丁○○○分別將系爭土地上如原判決附
    圖所示A、B、C、D、E、F部分之地上物拆除，並將各該部分
    之土地返還被上訴人，均屬有據，應予准許。
六、上訴人另於本院93年12月20日準備程序中聲請傳訊證人陳德
    發，以證明購屋時，被上訴人交付上訴人使用土地之範圍及
    圍牆及水溝有無變更現狀云云（本院卷第63頁）。惟上訴人
    所欲傳訊之證人，並非與上訴人購買同批建築房屋之買受人
    ，且陳德發所有房屋基地地號與系爭土地地號亦非相同，為
    上訴人所是認，本院認為無傳訊證人陳德發之必要，併予說
    明。
七、綜上所述，被上訴人基於民法第767條之物上請求權，以系
    爭土地所有權人之身分，訴請上訴人等拆屋還地，為有理由
    ，應予准許。原審為上訴人敗訴之判決，並依上訴人聲請，
    酌定相當金額後，准為假執行之宣告，並無不合。上訴意旨
    指摘原判決不當，求予廢棄改判，為無理由，應予駁回。上
    訴人並聲請願供擔保准免為假執行之宣告，因本件訴訟標的
    價額未逾新台幣150萬元，不得上訴第三審，無宣告供擔保
    准免為假執行之必要，此部分聲請應併予駁回。
八、本件事證已臻明確，兩造其餘攻擊防禦方法及舉證，經審酌
    後核與判決結果無影響，不一一論述，併此明。
九、據上論結，本件上訴為無理由，依民事訴訟法第449條第1項
    、第78條、第85條第1項但書，判決如主文。
中    華　　民　　　國　　94　　年　　2　　月　　2　　日
                    民事第8庭審判長法  官 李瓊蔭
                                   法  官 魏麗娟
                                   法  官 游明仁
正本係照原本作成。
不得上訴。
中　　華　　民　　國　　94　　年　　2 　　月　　4 　　日
 　　　　　　　　　　　　　　　　　書記官 于  誠
